---
title: Principios de Estadística Aplicada con R
subtitle: Estadística descriptiva
Project: 
author:
- name: Gabriel Carrasco Escobar
  affiliation: Universidad Peruana Cayetano Heredia
- name: Jorge Ruiz Cabrejos
  affiliation: Universidad Peruana Cayetano Heredia
Comment:
web: 
date: 08 de febrero del 2018
output: 
  html_document:
    toc: true
    toc_float: true
---

<p style="text-align: center;"> 
Rutinas y comandos complementarios del curso *Principios de Estadística Aplicada con R (PEAR)*

*Cualquier problema con este código, porfavor contactar a gabriel.carrasco@upch.pe*
</p>

En esta sección utilizamos distintas herramientas con ayuda de la plataforma R para realizar el análisis descriptivo de las variables.

Los paquetes que se utilizaran son:

```{r message = FALSE, warning = FALSE}
library(epiDisplay)
library(doBy)
library(moments)
library(sfsmisc)
library(modeest)
library(dplyr)
```

```{r include = FALSE}
wd <- "C:/Users/Jorge/Desktop/Universidad/Curso R - FASPA"
csv <- "Databases/Winzell2004_covar_v2.csv"
df <- read.csv(file.path(wd, csv))
```

Los ejercicios de la primera parte utilizarán las variables de la base de datos `Winzell2004_covar_v2.csv`. Esta deberá ser descargada e importada a R.

Para ello, podemos empezar utilizando `rm(list=ls())` y asi eliminar todos los objetos creados hasta ahora e iniciar con un entorno o *Environment* de R limpio. 

Esto quiere decir que las variables e información creados previamente dentro de R se eliminara.

```{r eval = FALSE}
rm(list=ls())
```

Con el entorno limpio, procedemos a descargar la base, a la que llamaremos `df`. Así, evitamos escribir el nombre `Winzell2004_covar_v2.csv` cada vez que necesitemos referenciarla.

```{r eval = FALSE, message = FALSE, warning = FALSE}
df <- read.csv("C:/Usuario/Estudiante/Escritorio/Estadistica/DatabasesWinzell2004_covar_v2.csv")
```

La base de datos `df` tiene las siguientes variables:

| Descripción:        | código:   |
| :-------------: |:-------------:|
| Sexo  | Sex       |
| Dieta  | Diet      |
| Peso  | Bodyweight    |
| Glucosa(mmol/l)        | glucose        |
| Ingesta energética (KJ/day)        | en_intake      |
| Insulina   (pmol/l)    | insulin        |
| Metabolic Efficiency        | meta_eff     |
| Early insulin response (pmol/l)    | ein_resp |
| Tiempo    | time |

## Análisis de una variable

### Tab1

La función `tab1` genera un gráfico de barras de **una** variable (tabulación de un solo sentido o sentido único).

En el siguiente ejemplo, utilizamos la función `tab1` con la variable `Diet` para visualizar la distribución de las dietas `chow` y `hf`.

```{r}
tab1(df$Diet)
```

La consola de R nos brindara una tabla de resumen, en el que se indica la frequencia, porcentaje y porcentaje acumulado de las variables que utilizamos.

### Stem

Con la función `stem` generamos un gráfico de texto, conocido como diagrama de tallos y hojas, el cual nos permite visualizar la distribución de un grupo de observaciones.

En este caso, utilizamos la variable `glucose`.

```{r}
stem(df$glucose)
```

### hist

Similar a la función `stem`, la función `hist` nos permite visualizar esta información a través de un histograma.

Nuevamente, utilizamos la variable `glucose` para la visualización.

```{r}
hist(df$glucose)
```

De manera prederterminada, los gráfico tienen una descripción en los ejes X (en este caso `dat$glucose`) e Y (Frequency), así como un título (Histogram of df$glucose)

Esta información puede ser modificada y personalizada agregando opciones a nuestro código.

Alguna de estas opciones son:

  * `main="Título"` para modificar/agregar el título del gráfico.
  
  * `xlab="nombre"` y `ylab="nombre"` para modificar las palabras que aparecen en el eje X y eje Y respectivamente.


En este caso, colocaremos en el eje X "Glucosa", en el eje Y "Frecuencia", y como título "Glucosa en ratones"

```{r}
hist(df$glucose, xlab="Glucosa", ylab="Frecuencia", main="Glucosa en ratones")
```


### boxplot

Utilizamos la función `boxplot` para generar diagramas de caja (*boxplots*).

Para el ejemplo, colocamos la variable `glucose`

```{r}
boxplot(df$glucose, main="Glucosa en ratones")
```

### histBxp

Con la función `histBxp` podemos visualizar un histograma y un *boxplot* en un mismo gráfico.

```{r, message = FALSE, warning = FALSE}
histBxp(df$glucose, main="Hist y Boxplot de glucosa en ratones", xlab="Glucosa", ylab="Frecuencia")
```



## Medidas de tendencia central

### Media aritmética
Con `mean` calculamos la media (promedio) de una variable. En este caso, `glucose`.

```{r}
mean(df$glucose)
```

### Mediana

A diferencia de la media, la mediana nos permite identificar el valor que divide una ditribución ordenada por la mitad

Utilizamos la función `median` con la variable `glucose`
```{r}
median(df$glucose)
```

### Moda

Nos da como resultado el valor más frecuente; suele ser utilizado para variables categóricas

Hallamos la moda de `glucose` con la función `mfv` del paquete modeest.
```{r}
mfv(df$glucose)
```

R nos permite crear nuestras propias funciones.

A continuación, creamos una función para la moda.

```{r}
gce_mode <- function(x) {
  uniqx <- unique(x)
  uniqx[which.max(tabulate(match(x, uniqx)))]
}
```

Esta nos dará el mismo resultado que `mfv`

```{r}
gce_mode(df$glucose)
```

A continuación, creamos la función `gce_mean` para hallar la media, al igual que `mean`.

```{r}
gce_mean <- function (x) {sum(x)/length(x)}
```

Una vez creada, comprobamos su funcionalidad.
```{r}
gce_mean(df$glucose)
```

### Summary y abline

Con la función `summary` obtenemos un resumen de las principales medidas de una variable (valor mínimo, 1er quintil, mediana, media, 3er quintil, valor máximo)

```{r}
summary(df$glucose)
```

Utilizando la función `abline` en conjunto a la función `hist` podemos graficar y colocar estos valores como líneas en el histograma.

Colocaremos una linea roja en la media, una linea azul en la mediana y una línea verde en la moda

```{r}
hist(df$glucose, main="Glucosa en ratones", xlab="Glucosa", ylab="Frecuencia")
abline(v=mean(df$glucose), col = 'red') 
abline(v=median(df$glucose), col = 'blue')
abline(v=mfv(df$glucose), col = 'green') 
```

### Ejercicio N° 1

  * ***EJERCICIO*** Realiza el histograma de las variables `en_intake` y `time`. Utiliza la función`abline` para complementar tus hallazgos.


## Medidas de dispersión

### Rango

Se conoce como rango a la diferencia entre el valor máximo y el mínimo observados. Se lo conoce también como aplitud total o recorrido.

Utilizamos la función `min` y `max` para hallar los valores mínimos y máximos de una variable respectivamente.

```{r}
c(min(df$glucose),max(df$glucose))
```

Para hallar el rango, utilizamos la función `range`. Comprobamos que el resultado sea igual al de `min` y `max`.
```{r}
range(df$glucose)
```

### Rango intercuartil (RIC)

Con la función `IQR` hallamos el rango intercuartil (percentiles 25 y 75)

```{r}
IQR(df$glucose)
```

### Desviación estándar

Con la desviación estándar calculamos el monto promedio en el que se desvían los valores observados respecto a su media artimética.

En R utilizamos la función `sd`.

```{r}
sd(df$glucose)
```



### Varianza poblacional y muestral

La varianza poblacional y muestral son distintas. Podemos observar esta diferencia al crear la función respectiva para cada una.

#### Varianza poblacional
```{r}
variance_pop <- function (x) {sum((x-mean(x))^2)/length(x)}
```

Hallamos la varianza poblacional de `glucose`
```{r}
variance_pop(df$glucose)
```

#### Varianza muestral
```{r}
variance_samp <- function (x) {sum((x-mean(x))^2)/(length(x)-1)}
```

Hallamos la varianza muestral de `glucose`
```{r}
variance_samp(df$glucose)
```

#### Función var

También podemos utilizar la función `var` para obtener el resultado de la varianza muestral.

```{r}
var(df$glucose)
```

### Coeficiente de variación

La fórmula para la función del coeficiente de variación es el siguiente:

```{r}
gce_cv <- function (x) {sd(x)/mean(x)} 
```

Con la variable glucosa, el coeficiente de variación nos da el siguiente resultado:

```{r}
gce_cv(df$glucose)
```


### Ejercicio N° 2

  * ***EJERCICIO*** Compara la dispersion de `meta_eff` y `ein_resp`


## Medidas de locación y forma

Para explicar y entender mejor la distribución de los datos de una variable, utilizamos las medidas de asimetría estadística (skewness) y curtosis.

### Skewness

Con la funcion `skewness` calculamos la asimetría estadística. 

```{r, message = FALSE, warning = FALSE}
skewness(df$glucose)
```

### Kurtosis
La curtosis es calculada con la función `kurtosis`.

```{r}
kurtosis(df$glucose)
```





### Ejercicio N° 3

  * ***EJERCICIO A*** Explora y compara `en_intake` y `ein_resp`en terminos de skewness
  * ***EJERCICIO B*** Explora y compara `insulin` y `meta_eff`en terminos de Curtosis


## Comparando dos variables

Con la función `boxplot` podemos realizar un gráfico para el análisis de dos variables.

A continuación, generamos el gráfico con `Bodyweight` y `Diet`

```{r}
boxplot(Bodyweight~Diet,data=df)
```

Añadimos `col="color"` para escoger los colores del gráfico. 

Para este gráfico, escogemos dos colores añadiendo `col=(c("color1","color2"))`

```{r}
boxplot(Bodyweight~Diet,data=df, col=(c("skyblue","pink")), main="Peso y dieta de ratones")
```


### tabpct

La función `tabpct` nos permite comparar dos variables categoricas con gráficos de barra.

A continuación, utilizamos `tabpct` para comparar la dieta y sexo de los ratones.

```{r, message = FALSE, warning = FALSE}
tabpct(df$Sex,df$Diet)
```

### plot

Para comparar dos variables continuas en un gráfico de dispersión, utilizamos la función `plot`.

Para el ejemplo usaremos las variables `Bodyweight` y `glucose`

```{r, message = FALSE, warning = FALSE}
plot(df$Bodyweight,df$glucose)
```

## Introducción a dplyr
Recomendamos utilizar `rm(list=ls())` antes de seguir.

Los ejercicios a continuación utilizan las variables de la base de datos `femaleMiceWeights.csv`, la cuál a sido renombrada como `dat`. Esta deberá ser descargada e importada a R.

```{r include = FALSE}
rm(list=ls())
gce_cv <- function (x) {sd(x)/mean(x)} 
wd <- "C:/Users/Jorge/Desktop/Universidad/Curso R - FASPA"
csv <- "Databases/Winzell2004_covar_v2.csv"
df <- read.csv(file.path(wd, csv))
csv2 <- "Databases/femaleMiceWeights.csv"
dat <- read.csv(file.path(wd, csv2))
```

```{r eval = FALSE, message = FALSE, warning = FALSE}
dat <- read.csv("C:/Usuario/Estudiante/Escritorio/Estadistica/femaleMiceWeights.csv")
```

### Filtro y selección de datos

La función `filter` nos permite filtrar/escoger los datos de una tabla que sean de nuestro interes. En este caso, nos interesa quedarnos solo con aquellas observaciones que tuvieron como dieta "chow". 
```{r}
chow <- filter(dat, Diet=="chow")
chow
```

Ahora, utilizando la función `dplyr::select` conservaremos los valores del peso de las observaciones antes filtradas. 
Conservamos esta información en el objeto `chowVals`
```{r}
chowVals <- dplyr::select(chow,Bodyweight)
chowVals
```

Para eliminar uno o varios objetos de la consola se utiliza la función `rm`.
```{r}
rm(chow, chowVals)
```


### Comando "pipe" <a id="chowvals"></a>

El procedimiento anterior puede ser realizado de forma más eficiente utilizando el comando `%>%`
```{r}
chowVals <- filter(dat, Diet=="chow") %>% dplyr::select(Bodyweight)
chowVals
```

### summaryBy

Con la función `summaryBy` comparamos dos variables utilizando distintas medidas.

En el código a continuación, compararamos las variables `Bodyweight` y `Diet`, utilizando los datos del objeto `df`, y queremos obtener la media (*mean*), desviación estándar (*sd*), mediana (*median*), tamaño (*length*), simetria (*skewness*) y curtosis (*kurtosis*)

```{r}
summaryBy(Bodyweight~Diet, data=dat, FUN=c(mean, sd, median, length, skewness, kurtosis))
```


### Funciones dplyr vs funciones base
Un resultado similar se puede obtener utilizando la función `subset`, el cual no requiere de la libreria de dplyr
```{r}
chow1 <- subset(dat,dat$Diet=="chow")
chowVals1 <- subset(chow1, select=c(2))
chowVals1
```

```{r}
chowVals2 <- subset(dat, dat$Diet=="chow", select=c(2))
chowVals2
```

Asimismo, la función `unlist` nos permite convertir un objeto vector 
```{r}
chowVals<-unlist(chowVals)
class(chowVals)
```

Utilizando pipes `%>%` tendríamos una línea asi
```{r}
chowVals <- filter(dat, Diet=="chow") %>% dplyr::select(Bodyweight) %>% unlist
chowVals
```

En este caso, tener `chowVals` como vector nos permite utilizar la función `mean` para hallar la media

```{r}
mean(chowVals)
```

De no realizar el procedimiento previo de filtrado y selección, para hallar la media con `mean` utilizamos lo siguiente
```{r}
mean(dat[dat$Diet=="chow","Bodyweight"])
```



## Solucionario
### Ejercicio N° 1

  * ***EJERCICIO*** Realiza el histograma de las variables `en_intake` y `time`. Utiliza la función`abline` para complementar tus hallazgos.

Para `en_intake`: 
```{r}
media <- mean(df$en_intake)
mediana <- median(df$en_intake)
moda <- mfv(df$en_intake)
hist(df$en_intake)
abline(v=media, col = 'red') 
abline(v=mediana, col = 'blue')
abline(v=moda, col = 'green') 
```

Para `time`:
```{r}
media <- mean(df$time)
mediana <- median(df$time)
moda <- mfv(df$time)
hist(df$time)
abline(v=media, col = 'red') 
abline(v=mediana, col = 'blue')
abline(v=moda, col = 'green') 
```

### Ejercicio N° 2

  * ***EJERCICIO*** Compara la dispersion de `meta_eff` y `ein_resp`

Para `meta_eff`:
```{r}
range(df$meta_eff)
IQR(df$meta_eff)
sd(df$meta_eff)
var(df$meta_eff)
gce_cv(df$meta_eff) 
```

Para `ein_resp`:
```{r}
range(df$ein_resp)
IQR(df$ein_resp)
sd(df$ein_resp)
var(df$ein_resp)
gce_cv(df$ein_resp) 
```

### Ejercicio N° 3

  * ***EJERCICIO A*** Explora y compara `en_intake` y `ein_resp`en terminos de skewness

Para `en_intake`:
```{r}
skewness(df$en_intake)
```

Para `ein_resp`:
```{r}
skewness(df$ein_resp)
```


  * ***EJERCICIO B*** Explora y compara `insulin` y `meta_eff`en terminos de Curtosis

Para `insulin`:
```{r}
kurtosis(df$en_intake)
```

Para `meta_eff`:
```{r}
kurtosis(df$ein_resp)
```
